最　高　行　政　法　院　裁　定
　　　　　　　　　　　　　　　　　　 96年度裁字第04252號
抗　告　人　德石砂石有限公司
代　表　人　甲○○
上列抗告人因與相對人宜蘭縣政府間確認行政處分無效事件，對
於中華民國95年12月28日臺北高等行政法院95年度訴字第1011號
裁定，提起抗告，本院裁定如下︰
    主  文
原裁定廢棄，應由台北高等行政法院更為裁判。
　　理  由
一、按抗告法院認抗告為有理由者，應廢棄或變更原裁定；必要
    時，並得命原法院或審判長更為裁定，行政訴訟法第272條
    準用民事訴訟法第492條規定甚明。
二、抗告意旨略謂：行政訴訟法第6條第1項將「確認行政處分無
    效」與「確認行政處分違法」之訴訟列為不同之獨立訴訟類
    型，且如應提撤銷訴訟，誤為提起確認行政處分無效訴訟，
    其未經訴願程序者，高等行政法院應以裁定將該事件移送於
    訴願管轄機關，故行政處分如屬得撤銷而非無效，即應循訴
    願及撤銷訴訟救濟之。又確認行政處分無效訴訟應先申請行
    政機關確認無效，立法意旨本在求訴訟經濟，蓋如有便捷之
    程序可達訴訟之目的，自宜先提起該程序救濟之，並使原處
    分機關有自行審查及確認其行政處分無效之機會。由以上規
    定可知，如行政處分之瑕疵未重大、明顯，只是得撤銷，受
    處分人自應於法定不變期間內提起訴願及撤銷訴訟，以謀救
    濟，不得於救濟期間經過後，始以提起確認行政處分無效之
    方法來救濟。反之，如行政處分之瑕疵確係重大、明顯，而
    自始、當然及確定無效者，自得提起確認行政處分無效之訴
    訟。臺北高等行政法院90年度訴字第6724號課予義務訴訟，
    雖因抗告人前未經訴願程序而遭裁定駁回，然依憲法第16條
    所保障之行政救濟權利，人民不服違法之行政處分時，自有
    選擇救濟途徑之自由，抗告人前已提起課予義務訴訟請求回
    復土石採取權利，雖因未經訴願程序而遭裁定駁回，惟此並
    無礙於抗告人另提本件確認行政處分無效之訴訟。再者，依
    行政訴訟法第6條第1項至第3項規定，提起確認行政處分無
    效之訴，顯無需如提起課予義務之訴訟先經訴願程序，或如
    提起確認公法上法律關係成立或不成立之訴訟，於抗告人得
    提起撤銷訴訟時，應以提起撤銷訴訟為之。抗告人既於相對
    人未予允許或為確答後，據此逕提本件確認行政處分無效之
    訴訟，自已符合行政訴訟法第6條第2項之規定。況相對人民
    國90年9月28日90府工水字第109581號函所為之行政處分（
    下稱原處分），其瑕疵確係重大、明顯，而自始、當然及確
    定無效，並無依撤銷訴訟求為救濟之理。是抗告人提起本件
    確認行政處分無效之訴訟，為有理由，原裁定逕予駁回，自
    非適法。
三、原裁定略以：確認訴訟，於自始不得提起撤銷訴訟時，方得
    為之，此乃「確認訴訟補充性」使然。當事人就所爭執之行
    政處分，自應提起撤銷訴訟尋求救濟，而非任由當事人得選
    擇性提起確認訴訟；或當事人已逾提起撤銷訴訟之法定期間
    ，仍得提起無期間限制之確認訴訟。抗告人請求確認相對人
    撤銷抗告人土石採取許可證之原處分無效，即係以原處分為
    確認行政處分無效之標的。惟抗告人就原處分前已向原審法
    院提起課予義務訴訟，因未經踐行訴願程序，遭原審法院於
    91年10月15日以90年度訴字第6724號裁定駁回確定在案。茲
    抗告人復就可得提起撤銷訴訟，卻已逾提起期間之原處分，
    提起本件無期間限制之確認訴訟，欠缺起訴之合法要件，應
    予駁回。
四、本院按：「確認行政處分無效及確認公法上法律關係成立或
    不成立之訴訟，非原告有即受確認判決之法律上利益者，不
    得提起之。其確認已執行完畢或因其他事由而消滅之行政處
    分為違法之訴訟，亦同。確認行政處分無效之訴訟，須已向
    原處分機關請求確認其無效未被允許，或經請求後於30日內
    不為確答者，始得提起之。」為行政訴訟法第6條第1項及第
    2項所明定。又同條第3項固規定確認公法上法律關係成立或
    不成立之訴訟，於原告得提起撤銷訴訟者，不得提起之。然
    該項並未就確認行政處分無效之訴訟併予規定，基於「明示
    其一，排除其他」之法理，當解釋為該項規定，於確認行政
    處分無效之訴訟，並不適用（本院96年度裁字第1914號裁定
    同此見解）。經查抗告人原領有相對人87年10月9日核發之
    宜府建水87字第006號土石採取許可證，經相對人於90年9月
    28日以原處分予以撤銷後，抗告人於94年1月5日向相對人（
    工務局）請求確認原處分無效，相對人未予回應，抗告人遂
    依行政訴訟法第6條第1項規定訴請確認原處分為無效，抗告
    人既已踐行行政訴訟法第6條第2項所定先向相對人請求確認
    其無效之程序，並於請求後經30日未獲確答，始提起本件確
    認無效之訴，其程序即無不合。至抗告人雖曾就原處分向原
    審法院提起課予義務訴訟，經該院認其未踐行訴願程序，為
    不合法，於91年10月15日以90年度訴字第6724號裁定予以駁
    回確定，然抗告人於該件訴訟係請求相對人應為回復抗告人
    於87年10月9日所領被告核發之宜府建水87字第006號土石採
    取許可證及其開採權利之行政處分，與本件確認原處分無效
    之訴，其訴訟標的並不相同，非屬同一事件。原裁定認抗告
    人就可得提起撤銷訴訟，卻因已逾提起撤銷訴訟之法定期間
    之原處分，提起本件無期間限制之確認行政處分無效訴訟，
    欠缺起訴之合法要件，予以駁回，揆諸前揭說明，自有未合
    。抗告意旨求予廢棄，為有理由，應由本院將原裁定廢棄，
    由原法院另為適法之裁判。
五、依行政訴訟法第272條、民事訴訟法第492條，裁定如主文。
中　　華　　民　　國　　96　　年　　12　　月　　31　　日
                    最高行政法院第六庭
                        審判長法官　林　奇　福
                              法官　葉　百　修
                              法官　藍　獻　林
                              法官　林　清　祥
                              法官　劉　介　中
以  上  正  本  證  明  與  原  本  無  異
中　　華　　民　　國　　97　　年　　1　　 月　　2　　 日
　　　　　　　　　　　　　　　書記官　葛　雅　慎
